最高法院刑事判決　　　　　　九十四年度台上字第二三七九號
　　上　訴　人　乙○○
　　選任辯護人　紀鎮南律師
　　上　訴　人　甲○○
　　　　　　　　　　　　10弄.
　　選任辯護人　王聰明律師
上列上訴人等因貪污案件，不服台灣高等法院中華民國九十三年
三月三十日第二審更審判決（九十一年度重上更(三)字第一一九號
，起訴案號：台灣基隆地方法院檢察署八十二年度偵字第三四四
六號），提起上訴，本院判決如下：
    主  文
上訴駁回。
    理  由
按刑事訴訟法第三百七十七條規定，上訴於第三審法院，非以判
決違背法令為理由，不得為之。是提起第三審上訴，應以原判決
違背法令為理由，係屬法定要件。如果上訴理由狀並未依據卷內
訴訟資料，具體指摘原判決不適用何種法則或如何適用不當，或
所指摘原判決違法情事，顯與法律規定得為第三審上訴理由之違
法情形，不相適合時，均應認其上訴為違背法律上之程式，予以
駁回。本件原判決撤銷第一審關於上訴人乙○○、甲○○部分之
科刑判決，改判仍依牽連關係（二人均另牽連觸犯行使公務員登
載不實文書罪），從一重論乙○○、甲○○以共同依據法令從事
公務之人員，對於主管之事務直接圖利罪，各處有期徒刑伍年，
均褫奪公權參年。係依憑上訴人乙○○、甲○○之供述（二人自
承在海關驗貨多年，均有查驗汽車之經驗；乙○○並供認本件六
十二輛進口高級賓士汽車匿未申報之天窗、電動窗、電動調整方
向盤、冷氣、安全氣囊、後電動遮陽簾、速度控制系統、車身金
屬漆等配備，由外觀即可辨識等情；二人復分別供稱：當時沒有
開車門去看；沒有每部車都開車門，大概看一下，沒有看得很仔
細；僅打開其中十幾台車門驗車，有的有核對「四六表」《即進
口轎車應行申報事項明細表，因共有四十六項，俗稱「四六表」
》，有的沒有核對等語）、同案被告邵成村之陳述（坦承因進口
商廖學鎮、徐勗初、黃啟德、簡美枝等人之要求，而製作不實之
「四六表」，以圖逃漏稅捐等情不諱；並供稱：「我當時陪同在
場看見，詹、陳二員只核對查驗車輛的車身號碼、車型，並未進
入車體內查驗核對配備與申報是否相符，即逕於報單上逕予挑認
」、「我陪同查驗時，向他們表示貨主急著提貨，請他們儘快挑
認放行，所以渠等並未確實核對即逕行挑認」、「驗車時有打開
引擎蓋但未打開車門各等語」）、證人即就本件汽車重複進行查
驗之財政部基隆關稅局（下稱基隆關稅局）機動巡查隊隊員、分
隊長郭豐鈴、李義禮、李武男、負責本案汽車查價關員陳啟甯、
查價人員熊金航、關員程玉龍、該局暖暖支局驗貨股股長巨建業
、進口車商郭旭東、廖學鎮、黃啟德、簡美枝、徐勗初、中華賓
士汽車公司（下稱中華賓士）職員林修德及邵成烈（同案被告邵
成村之胞弟）等人之證言（分別證述：本案進口汽車確有匿報配
備之事實；「四六表」是核價之依據，若有匿報會影響核價；本
件六十二輛進口賓士汽車匿未申報之天窗、電動窗、電動調整方
向盤、冷氣、安全氣囊、後電動遮陽簾、速度控制系統、車身金
屬漆等配備，由外觀即可辨識；正確逃漏金額應以海關之處分書
為準；基隆關稅局就本案進口業者之處分書所列之逃漏金額均已
繳交各等語），參酌卷附登載不實之「四六表」、進口報單、進
口報單查驗辦理紀錄表、貨棧進口汽車檢查報告表及照片、基隆
關稅局民國八十四年四月十七日（84）基普暖字第０二八二六號
函（記載本件進口汽車因匿報配備，致逃漏如原判決附表三所示
關稅《進口稅》、貨物稅、營業稅、商港建設費、推廣貿易服務
費等稅費之事實）、八十八年四月七日基普進字第八八一０二九
六五號函（附於原審上更(二)卷第二十頁，該局說明有關汽車檢驗
時所應遵守之程序函復原審法院，其上記載：驗貨關員於查驗進
口汽車時，除應按該函所附「進出口貨物查驗及取樣準則」第十
二條規定程序辦理外，並應就進口報單所附之「四六表」各項申
報內容核對是否與實際進口汽車相符云云）、八十九年十二月十
二日基普機字第八九一０八０六三號函、八十九年十二月二十二
日基普暖字第八九一０八三一五號函、九十三年二月三日基普暖
字第０九三０一００七五七號函及其附件、法務部調查局航業海
員調查處九十三年三月一日航處肅字第０九三五二五０一四八０
號函及所附基隆關稅局就本案進口業者之處分書等證據資料，而
為論斷，已敘述其所憑之證據及認定之理由。並說明上訴人乙○
○、甲○○於查驗本案汽車時，應全面查驗，但其二人自始即未
依規定查驗，且觀諸「四六表」之記載，其中雖有少數較細小之
配備，然電動天窗、電動窗、電動天線、電動調整方向盤、冷氣
、安全氣囊、音響等件，均屬肉眼易見或稍加注意即可窺知之配
備，稍具汽車常識者皆能辨識。上訴人等二人查驗時均持手電筒
，汽車車門雖不能全開，然仍能勉強進入，此為彼等所不否認，
然其二人不僅未全面檢驗，甚至車門亦未打開，連毋需打開車門
即可查知之天窗，亦無一查覺；不僅如此，二十三紙報單，六十
二張「四六表」（六十二部車），每張「四六表」均有多項匿報
情形，邵成村所匿報之配備，彼等竟無一查知，逕予挑認，實不
可僅以一時疏失、查驗時間窘迫、負擔沈重、現場環境惡劣等藉
口可以搪塞。況證人巨建業多次證稱：我們會參照數量之多少來
派遣人數等語，亦即負責派驗之巨建業於派驗時，已斟酌查驗人
員之負擔，且查驗之報單雖以當天簽單（結案）為原則，然若確
實不能驗畢，仍能延長，不必退單，此觀基隆關稅局八十九年十
二月二十二日基普暖字第八九一０八三一五號函及「暖暖支局工
作手冊」之規定即明。證人巨建業更證稱：當天未驗完之情形較
少，真的驗不完，我們會加班等語。是上訴人等二人本其專業及
經驗，應有迅速有效之查驗方法，若發現有重大問題，須進一步
詳細究明，致不能於正常之時間內驗畢，亦可報告主管，延長簽
單或是加班。然六十二部車中，邵成村所匿報之配備，不僅無一
查覺，竟連外觀上肉眼即知之重要配備，亦未發覺，其「放水」
之意圖極為明顯。本案六十二部賓士汽車係俗稱水貨之進口車，
正常情形下，巨建業派由上訴人等二人查驗，應已斟酌「量能查
驗」原則，不能以案發後經複驗仍有錯誤，即推認彼等查驗之時
間緊迫。實則，據證人巨建業於調查局陳稱：我一時三十分左右
派驗，同日二時三十分許，即有部分報單經驗貨員挑認並由倉棧
封回暖暖支局辦公室等語，此與邵成村所述：二時許，上訴人等
二人已經做好十份進口報單，我要求先封單，並由我親自送到暖
暖支局交付等候在該處之胞弟，我再趕回倉棧，到了三時左右，
上訴人等二人已將另外十三份報單做好等語相符，且為上訴人等
二人所不否認，並經邵成村之弟邵成烈陳明在卷。參酌上訴人乙
○○、甲○○自承約於一時四十分到達倉棧查驗，及同案被告邵
成村指稱：二時許開始查驗等語，可見上訴人等二人係虛應故事
，敷衍查驗。所辯查驗時間不足、查驗環境惡劣致不能發現云云
，不足採信。再徵諸邵成村坦承：廠商說最近車子不太好賣，要
我幫他們偷配備減一點稅等語，及邵成村於海關尚未完成銷倉手
續（指倉單之核銷─完成申驗並繳稅後，業主或報關行持海關放
行之提單，向海關駐庫（棧）關員辦理銷倉後，再持向倉棧業者
提領，未經銷倉不能放行），倉棧業者金富股份有限公司（下稱
金富公司）之周水盛即於同日下午三時許違法放行，同意邵成村
提領汽車等情（此經邵成村、周水盛承認在卷，周水盛行使業務
上登載不實文書罪部分，業經第一審判處罪刑確定），益見本案
之弊端明顯，上訴人乙○○、甲○○有前開圖利等犯行，事證至
為明確。而以其二人辯稱：當日查驗之車輛很多，金富公司倉棧
位置狹小，車輛排擠在一起，空間很小，車門不能完全打開，且
視線不良，時間有限，一時疏未發現匿報配備，並非故意圖利進
口商等語，認係飾卸之詞，不足採取，亦已依憑卷證資料，在理
由內詳加指駁。從形式上觀察，原判決並無認定事實不憑證據、
採證違反法則、調查職責未盡或判決理由不備之違法情形存在。
上訴人乙○○、甲○○上訴意旨略稱：(一)、原審認定汽車進口業
者徐勗初等人，各與永勝報關行之邵成村商議匿報配備，其匿報
情形詳如原判決附表二所示，上訴人等二人未予舉發，直接圖利
進口商徐勗初等人獲得減省關稅等合計新台幣（下同）六百五十
六萬一千九百四十三元詳如原判決附表三所示。是附表二之項目
減縮，自然影響附表三之漏稅額，原審僅更正第一審判決之附表
二，未一併更正附表三，且量處與第一審判決相同之刑，有失權
衡。另證人陳啟甯係負責本案汽車查價之關員，原判決附表三即
為其所製作，對進口業者之處分書亦據此核算而成，上訴人等二
人既對匿報配備之項目提出質疑，進口業者亦陳明係依實際買賣
價格報稅，原判決仍採用陳啟甯之供述為證，並以處分書與原判
決附表三所示漏稅額相一致，及處分金額已經進口業者繳納為據
，實有未當。又匿報汽車配備是否課稅，端視該配備係屬標準配
備抑選擇性配備而定。若屬標準配備即不另加價，亦無稅差，原
審未依職權向中華賓士查詢本案匿報之配備係屬何種配備及其價
差，有調查職責未盡之違法。況經上訴人等二人查對原報單及基
隆關稅局複驗後之記載，發現仍有三十九項所稱匿報項目需刪除
，原審未予詳查，亦有違誤。(二)、原審認上訴人乙○○、甲○○
對查驗汽車應有經驗，純屬臆測之詞。且證人巨建業曾於原審法
院前審另謂：如要詳細查驗，一部汽車即需二十分鐘等語。是查
驗當日上訴人每人要驗三十一部車，至少要十小時，且尚有非汽
車之二張單子要驗，原審引用巨建業所為與其原意不盡相符之證
言，自有未當。又本案進口商曾謂：進口什麼樣配備的車自己都
搞不清楚云云。此與上訴人等二人是否明知匿報配備，故不予舉
發，至有關係。原審未詳為查證，遽採用中華賓士前員工林修德
之供述，認上訴人等二人有圖利故意，違背證據法則。再上訴人
所謂豐田汽車在一上午即可驗達七、八百部之多，係因豐田汽車
為平價車系，配備幾乎相同，故得抽驗並點數同型車之數目，核
對車身號碼即可，此與本案涉及不同車種，不可同視。而當日上
訴人等二人奉派二十五份報單，驗完十三份僅為一半進度，可見
仍在趕驗中，原判決認為時間寬裕，不無誤會。(三)、原判決附表
二其中十八張報單所列第四十六項，原申報情形均為空白，上訴
人無從依其記載與實車進行挑認，倘認上訴人除已列明之四十五
項配備外，尚應就未列之配備加以查驗，實有困難。原判決謂上
訴人等二人若發現「四六表」所未列之事項但影響稅額者，即有
補充記載之義務等語。然該等配備設置何處，是否外觀顯然可見
，原審未加以調查，遽認上訴人等二人故不予舉發，有調查職責
未盡之違法。況犯罪故意應憑具體證據認定之，非可僅以行為之
結果使他人獲益，或措施之不當而使人得利，即據以推定。與本
案情節相似之宋海蕊貪污案件，曾經法院以無圖利故意判決無罪
確定，原審未予斟酌說明，有判決理由不備之違誤等語。上訴人
甲○○上訴意旨另稱：案發後其仍被指派為驗貨員之總務，可見
本案非故不予舉發等語。惟查：(一)、關於本案匿報之配備，原判
決附表二打字部分（即起訴書所列部分）原係海關於案發後查驗
、整理所得，其後因上訴人爭執，經多次核對，並經原審法院前
審函請財政部基隆關稅局以八十九年十二月十二日基普機字第八
九一０八０六三號函加以確認，再經原審仔細核對後，已將誤列
或雖未誤列但不影響課稅部分畫線刪除，並將誤記部分悉數更正
，原判決已論述甚詳（見原判決第十二頁）；又有關進口貨物價
格之核定及價格資料之保管，包括各項配備究係標準或選擇性配
備，以及如有價差，其價差若干各節，均係由財政部關稅局驗估
處掌管，基隆關稅局九十三年二月三日基普暖字第０九三０一０
０七五七號函已敘述明確（見原審上更(三)卷(二)第一五三、一五四
頁），自無再向中華賓士查詢本案匿報之配備係屬何種配備及其
價差之必要。而原判決附表三係基隆關稅局就本案二十三張報單
所逃漏之稅、費函復法院之金額，為基隆關稅局經多次複驗結果
所得之確定數額，上訴人在原審之選任辯護人就部分項目中之有
無價差、價差如何及是否影響課稅固仍有爭執，但經原審就其爭
執之事項再函請基隆關稅局說明結果，因資料已逾保存期限，查
無汽車價格資料而無從究明（見該局九十三年二月三日基普暖字
第０九三０一００七五七號函及其附件即基隆關稅局暖暖支局向
財政部關稅局驗估處查詢函、財政部關稅局驗估處答覆函），經
原審再函請移送機關即法務部調查局航業海員調查處協助，亦因
時隔十餘年，原承辦人員已調離，而無法查證（見法務部調查局
航業海員調查處九十三年三月一日航處肅字第０九三五二五０一
四八０號函，附於原審上更(三)卷(三)第二頁），是原審就本案匿報
之配備及所逃漏之各項稅、費金額，已依法詳為查證，盡其職權
調查之能事；而基隆關稅局就本案進口業者之處分書所列之逃漏
金額（與原判決附表三所列之金額相同），進口業者廖學鎮、徐
勗初、黃啟德、簡美枝、郭旭東等人均已繳交，本案相關人員涉
案部分，包括廖學鎮、徐勗初、黃啟德、簡美枝、郭旭東等人觸
犯以不正當方法逃漏稅捐罪，邵成村觸犯幫助以不正當方法逃漏
稅捐罪，周水盛觸犯行使業務上登載不實文書罪，業分別經第一
審及原審法院前審判刑確定；且原審於詳細核對財政部基隆關稅
局八十九年十二月十二日基普機字第八九一０八０六三號函後，
已將原判決附表二打字部分刪除更正，依刪除更正後之該附表記
載，每張報單均仍有多項匿報配備情形，且上訴人等二人所犯八
十五年十月二十三日修正前貪污治罪條例第六條第一項第四款之
圖利罪，其法定刑為五年以上有期徒刑，得併科新台幣一百萬元
以下罰金，原判決係判處上訴人等二人法定最低度刑之有期徒刑
五年（主刑部分），則原判決附表二之項目較第一審判決附表二
之項目有所減縮，是否影響原判決附表三之漏稅額，顯然無礙於
本案之論罪科刑及法律之適用。上訴意旨執此指摘，難認係合法
之第三審上訴理由。(二)、按採證認事，係事實審法院職權之行使
，其對證據證明力所為之判斷，苟係基於吾人日常生活之經驗，
而未違背客觀上可認為確實之定則，復已敘述其所以為此一判斷
之理由者，自不能任意指為違法。原審認上訴人乙○○、甲○○
均有查驗汽車之經驗，於查驗本案汽車時應全面查驗，惟其二人
自始即未依規定辦理，僅係虛應故事敷衍查驗，所辯查驗時間緊
迫，查驗環境惡劣，致疏未發現匿報配備等語，為無可採，圖利
犯行事證明確，係依憑基隆關稅局八十八年四月七日基普進字第
八八一０二九六五號函即該局就有關汽車檢驗時所應遵守之程序
答覆原審法院之說明函、上訴人乙○○、甲○○之供述、證人巨
建業、邵成烈、林修德、周金盛等人之證言及同案被告邵成村之
供述，並參酌查驗當天上訴人等二人實際之作業流程，而為綜合
論斷。並非僅以證人巨建業、林修德各別之證言，為其所憑之依
據，原審採擇該二證人所為之證詞或部分證言，係事實審法院取
捨證據職權之合法行使。上訴意旨憑持己見，任意指摘，亦非適
法之第三審上訴理由。(三)、認定犯罪事實所憑之證據，並不以直
接證據為限，即綜合各種間接證據，本於推理之作用，為其認定
犯罪事實之基礎，仍非法所不許。本件原判決就其如何綜合前揭
證據資料，判斷上訴人等二人有上開圖利及行使公務員登載不實
文書犯行之心證理由，已闡述明晰，所為之論斷，核與經驗法則
及論理法則均無違背。而「四六表」第四十六項原係空白，供查
驗人員於查驗時具體填載之用，本案上訴人乙○○、甲○○於查
驗時，若發覺有「四六表」中未列之事項但影響稅額者，即有補
充記載之義務。上訴人等二人均係有經驗之查驗人員，而本案「
四六表」中之第四十六項，無一經上訴人等二人填載者，彼等係
基於圖利他人之故意不予舉發，原判決已詳為論列，該部分實際
配備情形，原判決附表二亦有明確記載，並無所謂調查未盡之情
形。又案外人宋海蕊貪污案件，固經第一審判決無罪及經台灣高
等法院以八十七年上更(一)字第五二０號判決上訴駁回確定（見原
審上更(二)卷第七十三頁以下，上開第二審判決未上訴本院），但
個案情節不同，證據資料有異（按：該案與本案在第一審係由同
一法官分別為無罪與有罪之判決；該案認宋海蕊有就每部汽車進
行查驗，見第二審判決第七頁正面第八、九行），顯不能相提並
論。至上訴人甲○○於案發後仍被指派為驗貨員之總務，與其有
無為本案犯行無涉，原判決未予審酌說明，不能指為理由不備。
上訴意旨執此指摘，要非上訴第三審之合法理由。其餘上訴意旨
，經核係置原判決所為明白論斷於不顧，仍執已為原判決指駁之
陳詞再事爭辯，並對於原審取捨證據與自由判斷證據證明力之職
權行使及不影響原判決本旨之枝節事項，徒以自己之說詞，任意
指為違法，並未就原判決究竟如何違背經驗或論理等證據法則，
依據卷內訴訟資料具體指明，難認已符合首揭法定之第三審上訴
要件。其上訴均違背法律上之程式，應予駁回。
據上論結，應依刑事訴訟法第三百九十五條前段，判決如主文。
中　　華　　民　　國　九十四　年　　五　　月　　六　　日
                      最高法院刑事第七庭
                          審判長法官  林　增　福
                                法官  邵　燕　玲
                                法官  張　清　埤
                                法官  陳　世　雄
                                法官  陳　朱　貴
      本件正本證明與原本無異
                                      書  記  官
中　　華　　民　　國　九十四　年　　五　　月　 十一 　日
                                                      Ｃ
